【裁判字號】    97,重家上,23
【裁判日期】    990601
【裁判案由】    塗銷繼承權登記等
【裁判全文】
臺灣高等法院民事判決                97年度重家上字第23號
上  訴  人  己○○
被  上訴人  丁○○
上二人共同
訴訟代理人  壬○○
上  訴  人  辛○○
訴訟代理人  林嫦芬律師
上  訴  人  庚○○
            戊○○
            丙○○(即童秀晴之承受訴訟人)
            甲○○(即童秀晴之承受訴訟人)
            乙○○(即童秀晴之承受訴訟人)
上列當事人間請求塗銷繼承權登記等事件，己○○及庚○○、戊
○○、辛○○、丙○○、甲○○、乙○○分別對於中華民國九十
七年八月二十二日臺灣板橋地方法院九十六年度重家訴字第一五
號第一審判決提起上訴，經本院於九十八年九月二十二日言詞辯
論終結，判決如下：
    主  文
原判決關於駁回己○○之訴暨訴訟費用負擔之裁判均廢棄。
庚○○、戊○○、辛○○、丙○○、甲○○、乙○○應將如附表
所示土地之繼承登記塗銷。
庚○○、戊○○、辛○○、丙○○、甲○○、乙○○上訴駁回。
第一、二審訴訟費用由庚○○、戊○○、辛○○、丙○○、甲○
○、乙○○連帶負擔。
    事  實
甲、己○○方面：
壹、聲明：
一原判決不利己○○部分廢棄。
二庚○○、戊○○、辛○○（以上三人下合稱庚○○等三人）、
  丙○○、甲○○、乙○○（以上三人下合稱丙○○等三人，庚
  ○○等三人與丙○○等三人下合稱庚○○等六人）應將如附表
  所示土地之繼承登記塗銷。
貳、陳述：除與原判決記載相同者外，補稱略以：
一伊生父童貴珍自幼即將伊視為親生小孩扶養。
二伊因繼承當然取得系爭土地權利，庚○○等人所為不實登記，
  妨害伊之所有權，伊自得依民法第七百六十七條規定請求塗銷
  。
參、證據：除援用原審提出者外，並聲請為ＤＮＡ鑑定。
乙、庚○○等六人方面：
庚○○、戊○○、丙○○、乙○○等人未於言詞辯論期日到場，
據庚○○、戊○○之書狀聲明及辛○○、甲○○之聲明及陳述：
壹、聲明：
一原判決不利庚○○等六人部分廢棄。
二上廢棄部分，丁○○在第一審之訴駁回。
三駁回己○○之上訴。
貳、陳述：除與原判決記載相同者外，補稱略以：
一童貴珍認領己○○程序違反民國七十四年六月三日修正前民法
  第一千零六十二條及第一千零六十三條第一項規定，當然無效
  。
二繼承回復請求權，包括請求確認繼承人資格及回復繼承標的之
  一切權利，被繼承人童貴珍於八十年十月二十二日死亡，丁○
  ○、己○○主張為繼承人時已逾十六年，其等主張繼承回復請
  求權已罹於民法第一千一百四十六條第二項後段之十年時效期
  間，自無再本於物上請求權請求回復繼承標的之權利。
三辛○○與庚○○自幼住居於系爭不動產，並於童貴珍死亡後，
  本於繼承人地位占有使用收益全部遺產，並行使遺產上之權利
  ，並無最高法院五十三年台上字第五九二號判例適用餘地。
四童貴珍所留遺產，實係伊等曾祖父所遺留，只是登記在童貴珍
  名下，故有部分應屬伊等叔叔應得遺產。
五童貴珍生前在基隆購買房地供丁○○及己○○之母居住，此部
  分應予扣回。
參、證據：援用原審提出者。
丙、丁○○方面：
壹、聲明：庚○○等六人之上訴駁回。
貳、陳述：與原判決記載相同。
參、證據：援用原審提出者。
    理  由
壹、程序方面：
一己○○、丁○○請求庚○○、戊○○、辛○○、丙○○、甲○
  ○、乙○○塗銷繼承登記，性質上為被告之固有必要訴訟，雖
  僅庚○○、戊○○、辛○○聲明上訴，其上訴人效力及於丙○
  ○、甲○○、乙○○，爰併列丙○○、甲○○、乙○○為上訴
  人。
二庚○○、戊○○、丙○○、乙○○、甲○○未於言詞辯論期日
  到場，核無民事訴訟法第三百八十六條各款所列事由，爰准丁
  ○○、己○○之聲請，由其一造辯論而為判決。
貳、得心證之理由：
一本件己○○及丁○○主張：己○○生於四十三年十一月十四日
  ，經童貴珍於同年月二十四日認領，丁○○生於四十六年二月
  六日，經童貴珍於同年月二十七日認領，視為童貴珍婚生子女
  ，童貴珍於八十年十月二十二日死亡，伊等及庚○○等三人及
  童秀晴（於九十六年三月二日死亡，其繼承人為丙○○等三人
  ）均為童貴珍繼承人，庚○○等三人及童秀晴竟於九十四年六
  月將童貴珍遺留之如附表所示土地（下稱系爭土地）辦理繼承
  登記於庚○○等三人及童秀晴名下，侵害伊等繼承權及所有權
  ，童秀晴死亡後，由丙○○等三人繼承等情，爰依民法第一百
  八十四條第一項、第七百六十七條及第一千一百四十六條規定
  ，求為命庚○○等六人將系爭土地繼承登記塗銷之判決。
二庚○○等六人則以：以己○○出生日推算，其受胎期間仍在己
  ○○母親王雲葉與前夫高添福婚姻關係存續中，推定為王雲葉
  與高添福之婚生子女，己○○不得繼承童貴珍遺產，且己○○
  、丁○○之繼承回復請求權已罹於時效而消滅，自亦不得本於
  所有權有所主張等語，資為抗辯。
三按妻之受胎，係在婚姻關係存續中者，推定其所生子女為婚生
  子女；前項推定，夫妻之一方或子女能證明子女非為婚生子女
  者，得提起否認之訴，民法第一百零六十三條第一項、第二項
  分別定有明文。此項否認推定之訴之效力，依民事訴訟法第五
  百九十六條準用同法第五百八十二條第一項規定，對於第三人
  亦有效力。查己○○生於四十三年十一月十四日，其母王雲葉
  與原配偶高添福於四十三年四月六日離婚，依民法第一千零六
  十二條第一項、第一千零六十三條第一項規定，固應推定己○
  ○為王雲葉與高添福之婚生子女，惟己○○依前開民法第一千
  零六十三條規定，以高添福之繼承人高王春鳳、高明宗為被告
  ，訴請確認其非王雲葉自高添福受胎所生之子女，經臺灣基隆
  地方法院九十八年度親字第四八號，引用同院九十七年度親字
  第四０號囑託法務部調查局以人類遺傳因子ＤＮＡ  ＳＴＲ型
  別鑑定法及累積親子關係指數ＣＳＩ值驗算法進行鑑定結果，
  己○○與丁○○存在二親等手足血緣關係之可能性高達百分之
  九九．九九以上，而丁○○生於四十六年二月六日，係王雲葉
  與高添福離婚後，與童貴珍所生之非婚生子女，由童貴珍於同
  年月二十七日認領，推論己○○非王雲葉與高添福所生之女，
  判決勝訴確定，有判決書及確定證明書可稽。
四又民法第一千零六十三條第二項否認推定之訴，原告之訴為有
  理由時，其效力應溯及發生，即婚生子女之推定自始不存在，
  己○○既經判決確定非王雲葉自高添福受胎所生之女，其為高
  添福婚生子女之推定已經推翻，且己○○應係王雲葉與童貴珍
  所生之女，已如前述，則童貴珍於四十三年十一月二十四日認
  領己○○，自生認領之效力，庚○○等六人辯稱童貴珍認領己
  ○○時，己○○依法推定為高添福之女，童貴珍所為認領，於
  法無效云云，自不足採信。
五次按繼承，因被繼承人死亡而開始，民法第一千一百四十七條
  定有明文，則繼承一經開始，被繼承人財產上之一切權利義務
  ，即為繼承人所承受，縱未經辦理繼承登記，於遺產分割前仍
  為全體繼承人公同共同，如部分繼承人於繼承開始後，將被繼
  承人之財產排除他繼承人而為繼承登記，自始侵害他繼承人之
  公同共有之財產權，童貴珍所遺留如附表所示遺產，經丙○○
  等三人之被繼承人童秀晴與庚○○等三人辦理繼承登記，有登
  記簿謄本可稽，依上開說明，庚○○等三人及童秀晴之行為，
  自屬侵害己○○、丁○○就系爭遺產之公同共有權。
六再所謂繼承權被侵害，係指繼承人繼承原因發生後，有無被他
  人否認其繼承資格並排除其對繼承財產之占有、管理或處分為
  斷，凡無繼承權而於繼承開始時或繼承開始後僭稱為真正繼承
  人或真正繼承人否認其他共同繼承人之繼承權，並排除其占有
  、管理或處分者而言，若於被繼承人死亡時，其繼承人間對於
  彼此為繼承人身分並無爭議，迨事後始發生侵害遺產之事實，
  則其侵害者，為繼承已取得之權利，而非侵害繼承權。童貴珍
  於八十年十月二十二日死亡，庚○○等三人與童秀晴於九十四
  年六月間始就童貴珍如附表所示遺產辦理繼承登記，庚○○等
  六人未證明在童貴珍死亡時，已經否認己○○、丁○○為童貴
  珍繼承人之事實，本無所謂侵害繼承權可言，庚○○等六人辯
  稱己○○、丁○○已逾回復繼承權之時效，而不得依民法第七
  百六十七條為請求，自不足採信。
六綜上所述，己○○、丁○○主張為童貴珍繼承人，童秀晴與庚
  ○○等三人就童貴珍所有附表所示土地（遺產）所為繼承登記
  ，侵害伊等就系爭土地之財產權，依民法第七百六十七條規定
  ，請求庚○○等三人與童秀晴之繼承人即丙○○等三人塗銷系
  爭繼承登記，自無不合。原審為丁○○勝訴、己○○敗訴之判
  決，就丁○○勝訴部分，洵屬正當，庚○○等六人指摘該部分
  判決為不當，聲明廢棄，並無理由；就己○○敗訴部分，尚有
  未洽，己○○指摘該部分原判決為不當，求予廢棄，非無理由
  ，爰廢棄該部分原判決，改判如己○○之聲明，以昭適法。
七據上論結，本件己○○上訴為有理由、庚○○等六人上訴為無
  理由。依民事訴訟法第四百四十九條條一項、第四百五十條、
  第七十八條、第八十五條第二項前段，判決如主文。
中    華    民    國    99    年    6     月    1     日
                    民事第九庭
                        審判長法  官  黃熙嫣
                              法  官  陳玉完
                              法  官  鄭傑夫
正本係照原本作成。
如不服本判決，應於收受送達後20日內向本院提出上訴書狀，其
未表明上訴理由者，應於提出上訴後20日內向本院補提理由書狀
（均須按他造當事人之人數附繕本）上訴時應提出委任律師或具
有律師資格之人之委任狀；委任有律師資格者，另應附具律師資
格證書及釋明委任人與受任人有民事訴訟法第466條之1第1項但
書或第2項（詳附註）所定關係之釋明文書影本。
中    華    民    國    99    年    6     月    4     日
                              書記官  廖逸柔
附註：
民事訴訟法第466條之1（第1項、第2項）：
對於第二審判決上訴，上訴人應委任律師為訴訟代理人。但上訴
人或其他法定代理人具有律師資格者，不在此限。
上訴人之配偶、三親等內之血親、二親等內之姻親，或上訴人為
法人、中央或地方機關時，其所屬專任人員具有律師資格並經法
院認為適當者，亦得為第三審訴訟代理人。
附表：
┌──┬──────────┬──┬──┬──────┐
│編號│土地坐落            │地目│權利│收件字號    │
│    │                    │    │範圍│            │
├──┼──────────┼──┼──┼──────┤
│一  │臺北縣板橋市○○段  │建  │1/4 │臺北縣板橋地│
│    │1048地號            │    │    │政事務所94年│
│    │                    │    │    │板登字第3456│
│    │                    │    │    │20號        │
├──┼──────────┼──┼──┼──────┤
│二  │臺北縣板橋市○○段  │建  │1/4 │臺北縣板橋地│
│    │1049地號            │    │    │政事務所94年│
│    │                    │    │    │板登字第3456│
│    │                    │    │    │30號        │
├──┼──────────┼──┼──┼──────┤
│三  │臺北縣板橋市○○段  │田  │1/4 │臺北縣板橋地│
│    │1050號              │    │    │政事務所94年│
│    │                    │    │    │板登字第3456│
│    │                    │    │    │20號        │
├──┼──────────┼──┼──┼──────┤
│四  │臺北縣中和市○○段芎│旱  │1/20│臺北縣中和地│
│    │蕉腳小段130 地號    │    │    │政事務所94年│
│    │                    │    │    │北中地登字第│
│    │                    │    │    │170380號    │
└──┴──────────┴──┴──┴──────┘

司法院資訊處製作；財團法人民間司法改革基金會備份。
